臺灣高等法院民事判決
109年度重訴字第23號
原      告  Ａ０１  

訴訟代理人  蔡尚樺律師（法扶律師）
被      告  劉政國  




訴訟代理人  劉繼蔚律師
上列當事人間請求侵權行為損害賠償事件，原告提起刑事附帶民
事訴訟，經本院刑事庭裁定移送前來（108年度重附民字第36號
），本院於109年12月2日言詞辯論終結，判決如下：
    主      文
原告之訴及假執行之聲請均駁回。
訴訟費用由原告負擔。
    事實及理由
一、原告主張：被告任職桃園市政府警察局楊梅分局草湳派出所
    ，係依法令執行治安維護、犯罪偵查等工作之警員。其於民
    國105年1月22日上午2時至4時許，與同事即訴外人陳信帆、
    劉家瑋共同輪值轄區巡邏勤務，而由陳信帆駕駛車牌號碼00
    0-0000號警用巡邏車（下稱A警車），搭載被告（坐在副駕
    駛座）、劉家瑋（坐在後座）。同日上午3時24分許，A警車
    行經桃園市楊梅區瑞福街與瑞溪路2段交叉路口附近時，經
    劉家瑋以警用電腦查詢，發現停放在瑞溪路2段102號萊爾富
    便利商店前、由訴外人即斯時未滿18歲之少年甲○○（姓名年
    籍詳卷）所駕駛，搭載伊子即少年乙○○（姓名年籍詳卷，坐
    在副駕駛座）與訴外人即少年丙○○（姓名年籍詳卷，坐在後
    座）之車牌號碼00-0000號自用小客車，乃失竊贓車（該車
    為訴外人吳子明所有，於105年1月19日遭甲○○竊取，下稱B
    車），陳信帆遂駕駛A警車趨前盤查，而甲○○自B車駕駛座後
    照鏡看見有警車接近，立即駛離，因此在瑞溪路2段前與A警
    車發生擦撞，惟B車仍持續逃逸，陳信帆遂開始高速追趕，
    沿途行經文化街、中興路、福德街、永美路、南平路、中豐
    路等處，轉往桃園市龍潭區再朝楊梅方向行駛，2車並於同
    日上午4時3分許，通過支援警力即訴外人李進城、楊承豪以
    車牌號碼000-0000號警用巡邏車，在楊梅區萬大路與永美路
    交岔路口所設立之攔截點。同日上午4時5分許，B車顯示閃
    光燈並向右停靠在楊梅區文化街131號前，A警車旋在B車左
    後方停下，由被告先下車步行至B車右後方，手持警槍上膛
    警戒，此時B車又往前滑行，被告為制止B車脫逃及逮捕甲○○
    ，雖依法得使用槍械，惟開槍時仍須注意應合理使用，不得
    逾越必要程度，而當時甲○○並無駕車衝撞或其他攻擊行為，
    在場人員之生命、身體並未遭受迫切危害，且被告已知斯時
    B車上至少有2人，可預見倘逕朝B車射擊，有可能造成車上
    之人員傷亡，卻因確信不會發生該等結果，遂貿然朝B車射
    擊1槍，致該發子彈擊破B車右後車窗，貫入乙○○後腦，甲○○
    隨即停車受檢，經被告查看車內狀況後，雖緊急將乙○○送醫
    急救，惟仍於105年1月27日上午1時38分許，因頭部遠距離
    盲管性槍彈傷而不治死亡（下稱系爭過失致死行為）。伊為
    乙○○之父，因而受有精神上之痛苦，被告應賠償伊精神慰撫
    金新臺幣（下同）1,000萬元，爰依民法第184條第1項前段
    、第194條規定提起本件訴訟，並聲明：㈠被告應給付伊1,00
    0萬元，及自刑事附帶起訴狀繕本送達之翌日起至清償日止
    ，按年息5%計算之利息。㈡願供擔保，請准宣告假執行等語
    （未繫屬本院部分，不予贅述）。
二、被告則以：伊不爭執因執行警察職務使用警槍有過失，致原
    告之子死亡之事實，惟原告於105年1月27日由檢察官會同相
    驗之訊問時，已明確表明對伊提告，顯然已知本件損害事實
    及行為人，原告提起本件侵權行為損害賠償之請求已罹於2
    年時效。另依民法第186條規定，原告僅得依國家賠償法及
    警械使用條例請求國家賠償，其逕向為公務員之伊提起本件
    訴訟亦屬無據等語置辯，並聲明：原告之訴駁回。
三、原告主張其子因被告系爭過失致死行為死亡，被告業經本院
    刑事庭以107年度矚上訴字第5號刑事判決論以過失致人於死
    罪，處有期徒刑5月，如易科罰金，以1,000元折算1日（下
    稱本件刑事案件）等語，有該刑事判決、戶籍謄本可稽，且
    為被告所不爭執（見本院訴字卷第7-14、31、78頁），堪信
    屬實。
四、原告復援引本件刑事案件所認定之事實，主張被告應依民法
    第184條第1項前段、第194條規定賠償其精神慰撫金1,000萬
    元等語（原告另撤回依民法第192條請求部分，見本院訴字
    卷第78頁），然為被告所否認，並以前詞置辯，經查：
  ㈠按因故意或過失，不法侵害他人之權利者，負損害賠償責任
    ；不法侵害他人致死者，被害人之父、母、子、女及配偶，
    雖非財產上之損害，亦得請求賠償相當之金額，固為民法第
    184 條第1 項前段、第194 條所明定。惟按，公務員因故意
    違背對於第三人應執行之職務，致第三人受損害者，負賠償
    責任。其因過失者，以被害人不能依他項方法受賠償時為限
    ，負其責任。前項情形，如被害人得依法律上之救濟方法，
    除去其損害，而因故意或過失不為之者，公務員不負賠償責
    任，民法第186條亦有明文。是民法第186條就公務員執行職
    務之侵權責任，已有特別規定，要無適用同法第184 條關於
    一般侵權行為規定之餘地（最高法院98年度台上字第751號
    裁判要旨參照）。又國家賠償法已於70年7月1日施行，被害
    人非不得依該法之規定，以公務員因過失違背對於第三人應
    執行之職務，致其權利受損害，而請求國家賠償（最高法院
    87年度台上字第473號判決意旨參照）。且國家賠償法第6條
    規定：國家損害賠償，本法及民法以外其他法律有特別規定
    者，適用其他法律。而警械使用條例第11條第2項規定：警
    察人員執行職務違反本條例使用警械規定，因而致人受傷、
    死亡或財產損失者，由各該級政府支付醫療費、慰撫金、補
    償金或喪葬費；其出於故意之行為，各該級政府得向其求償
    。此為關於警察人員於執行職務使用警械致人傷亡時應負損
    害賠償責任及範圍之特別規定，於此類事件，其適用應優先
    於國家賠償法第2條、第5條、民法第184條第1、2項、第186
    條之規定（最高法院95年度台上字第1346號裁判意旨參照）
    。
  ㈡被告任職桃園市政府警察局楊梅分局草湳派出所，係依法令
    執行治安維護、犯罪偵查等工作之警員，因執行職務違反警
    械使用條例使用警械之規定，「過失」致原告之子死亡，為
    本件刑事案件審理後認定之事實，且為兩造所不爭執，應屬
    可採，業如前述。則依上開說明，本件原告行使其因被告所
    為系爭過失致死行為之慰撫金損害賠償請求權，自應優先適
    用警械使用條例第11條第2項規定，由被告所屬「各該級政
    府」即桃園市政府為賠償義務機關，是原告依民法第184條
    第1項前段、第194條規定，逕向被告請求賠償精神慰撫金1,
    000萬元，即屬無據，並非可採。
  ㈢況按，因侵權行為所生之損害賠償請求權，自請求權人知有
    損害及賠償義務人時起，2年間不行使而消滅。自有侵權行
    為時起，逾10年者亦同。又時效完成後，債務人得拒絕給付
    ，分別為民法第197條第1項、第144條第1項所明定。次按關
    於侵權行為損害賠償請求權之消滅時效，應以請求權人實際
    知悉損害及賠償義務人時起算，非以知悉賠償義務人因侵權
    行為所構成之犯罪行為經檢察官起訴，或法院判決有罪為準
    （最高法院72年台上字第738號判例供參）。查：
　⒈本件原告之子因被告系爭過失致死行為死亡之日期為105年1
    月27日，而其於同年月22日發生本件事故送至醫院後，原告
    代為入院主訴略以：友人開贓車，病人（即原告之子）於副
    駕駛座，被警察追捕，警察由後方槍擊頭部倒地，送至壢新
    追蹤腦部斷層，因設備不足，轉至LER等語（見本件刑事案
    件偵字卷第44頁），又臺灣桃園地方檢察署檢察官於105年1
    月27日相驗時，原告與其子之母即訴外人丁○○在場，並於偵
    訊時向檢察官陳稱：「（問：是否提告？）是。我們要告他
    。」等語（見本件刑事案件相字卷第99頁），原告復於本院
    陳稱：當時檢察官有問我和小孩的媽媽要不要對警察提告及
    民事訴訟，我們都說要告，當時我和小孩的媽媽是從同居關
    係變成普通朋友關係，各自有家庭。小孩的媽媽到桃園監獄
    跟我會客，說檢察官會提我出去開庭，但是我都等不到開庭
    。等我收到刑事一審判決書，才提出本件刑事附帶民事訴訟
    等語（見本院訴字卷第79頁），參諸丁○○於106年2月6日向
    訴外人桃園市政府、桃園市政府警察局提出國家賠償請求，
    嗣對該2賠償義務機關及被告提起另案請求國家賠償事件，
    經臺灣桃園地方法院審理後，以107年度重國字第4號判決命
    桃園市政府賠償丁○○86萬9,431元本息、桃園市政府警察局
    賠償丁○○61萬6,323元本息，駁回丁○○其餘請求等情，有該
    民事判決可參（見本院訴字卷第33-45頁），堪信原告確於1
    05年1月27日相驗當日即知悉其子死亡之損害及賠償義務人
    為被告，其於本件侵權行為損害賠償請求權之2年時效，依
    上說明，應自斯時起算，至原告於108年8月15日提起本件刑
    事附帶民事訴訟（見本院附民卷第3頁），顯逾前揭規定之2
    年期間，復經被告為時效抗辯（見本院訴字卷第53頁），是
    原告上開請求權已罹於時效消滅，被告得拒絕給付，應認原
    告之請求為無理由。
　⒉原告雖稱其係因長期服刑，有告知檢察官及一審法官通知其
    開庭，但都等不到開庭通知，至收到本件刑事案件一審判決
    才知道被告被判有罪，故時效應自收到該判決書時起算云云
    云（見本院訴字卷第79、98頁），惟依前揭說明，關於侵權
    行為損害賠償請求權之消滅時效，應以請求權人實際知悉損
    害及賠償義務人時起算，非以知悉賠償義務人因侵權行為所
    構成之犯罪行為經檢察官起訴，或法院判決有罪為準，原告
    自不得主張需待本件刑事案件判決被告有罪始知侵權行為人
    而得起算時效期間。再者，服刑之受刑人仍得依法行使其訴
    訟權，觀諸本件請求係原告尚於服刑中提起而繫屬於法院，
    益徵服刑並非其行使本件請求權之障礙事由，是原告以前詞
    主張本件尚未罹於時效云云，並非可取。
五、從而，原告依民法第184條第1項前段、第194條規定，請求
    被告給付其精神慰撫金1,000萬元，及自刑事附帶民事起訴
    狀繕本送達之翌日起至清償日止，按年息5%計算之利息，為
    無理由，應予駁回。又原告之訴既經駁回，其假執行之聲請
    ，即失所附麗，應併駁回之。再本件事證已臻明確，兩造其
    餘之攻擊或防禦方法及所用之證據，經本院斟酌後，均認不
    足以影響本判決之結果，爰不再逐一論列，附此敘明。
六、據上論結，本件原告之訴為無理由，爰判決如主文。
中　　華　　民　　國　　109 　年　　12　　月　　16　　日
                  民事第二十二庭
                      審判長法  官  張靜女
                            法  官  葉珊谷
                            法  官  范明達
正本係照原本作成。
如不服本判決，應於收受送達後20日內向本院提出上訴書狀，其
未表明上訴理由者，應於提出上訴後20日內向本院補提理由書狀
（均須按他造當事人之人數附繕本）上訴時應提出委任律師或具
有律師資格之人之委任狀；委任有律師資格者，另應附具律師資
格證書及釋明委任人與受任人有民事訴訟法第466條之1第1項但
書或第2項（詳附註）所定關係之釋明文書影本。如委任律師提
起上訴者，應一併繳納上訴審裁判費。
中　　華　　民　　國　　109 　年　　12　　月　　16　　日
  　　　　　　　　　　　　　書記官  余姿慧
附註：
民事訴訟法第466條之1（第1項、第2項）：
對於第二審判決上訴，上訴人應委任律師為訴訟代理人。但上訴
人或其法定代理人具有律師資格者，不在此限。
上訴人之配偶、三親等內之血親、二親等內之姻親，或上訴人為
法人、中央或地方機關時，其所屬專任人員具有律師資格並經法
院認為適當者，亦得為第三審訴訟代理人。